
---
title: "Examen R"
author: "Jorge Cáceres Barrales"
date: "2024-07-11"
output:
  html_document: default
  pdf_document: default
---

# Objetivo de Investigación

Realizar una función que permita realizar búsquedas de hiperparámetros utilizando validación cruzada para varios algoritmos de aprendizaje automático.

# Introducción

En este proyecto, desarrollaremos una función en R que utilice la librería `caret` para realizar una búsqueda de hiperparámetros mediante validación cruzada, aplicable a múltiples algoritmos de aprendizaje automático. Utilizaremos principios y paquetes de Tidyverse, metodologías de simulación de variables aleatorias, técnicas de álgebra matricial, y algoritmos de optimización.

# Desarrollo

## Carga de Librerías

```{r}
# Cargar librerías necesarias
library(caret)
library(xgboost)
library(data.table)
library(dplyr)
library(stringr)
library(testthat)
library(tidyverse)

```

## Carga de Funciones y Base de Datos
Se cargan funciones específicas desde un archivo de GitHub y los datos de permisos de circulación desde un CSV en GitHub.
```{r}
# Enlace raw al archivo de funciones en GitHub
source("https://raw.githubusercontent.com/jkcrs1/R/main/funciones.R")

# Cargar los datos de permisos de circulación desde un CSV en GitHub
url3 <- "https://github.com/jkcrs1/R/raw/main/permiso_circulacion_calbuco.csv"
data_carga <- read.csv(url3, sep = ";", fileEncoding = "ISO-8859-1")


```

## Normalización de las Variables

Se normalizan y limpian las variables del conjunto de datos, recodificando variables categóricas, reemplazando valores nulos y transformando datos según sea necesario.

```{r}
cat_col_mappings <- list(
  tipo_vehiculo = c(
    "AMBULANCIA" = "AMBULANCIA", "AUTOMOVIL" = "AUTOMOVIL", "BUS" = "BUS",
    "Cabriolet" = "AUTOMOVIL", "CAMION" = "CAMION", "CAMIONETA" = "CAMIONETA",
    "CARRO ARRASTRE A" = "REMOLQUE", "CARRO BOMBA" = "CARRO BOMBA",
    "CASA RODANTE" = "CASA RODANTE", "Comercial" = "COMERCIAL", "CUATRIMOTO" = "CUATRIMOTO",
    "FURGON" = "FURGON", "GRUA" = "MAQUINA PESADA", "Hatchback" = "AUTOMOVIL",
    "JEEP" = "AUTOMOVIL", "MAQUINA INDUSTRIAL" = "MAQUINA INDUSTRIAL",
    "MINIBUS" = "MINIBUS", "MINIBUS ESCOLAR" = "MINIBUS", "MINIBUS PARTICULAR" = "MINIBUS",
    "MINIBUS PRIVADO" = "MINIBUS", "MINIBUS TURISMO" = "MINIBUS", "MOTO" = "MOTOCICLETA",
    "MOTOCICLETA" = "MOTOCICLETA", "OTROS" = "OTROS", "REMOLQUE A" = "REMOLQUE",
    "REMOLQUE B" = "REMOLQUE", "RETROEXCAVADORA" = "MAQUINA PESADA", "Sedan" = "AUTOMOVIL",
    "SEMI REMOLQUE" = "REMOLQUE", "STATION WAGON" = "AUTOMOVIL", "SUV" = "SUV",
    "TAXI EJECUTIVO" = "TAXI", "TAXI BASICO" = "TAXI", "TAXI COLECTIVO" = "TAXI",
    "TRACTOCAMION" = "CAMION", "TRACTOR" = "TRACTOR", "VAN" = "VAN"
  ),
  tipo_combustible = c(
    "Benc" = "Bencina", "Dies" = "Diesel", "NULL" = "NULL",
    "DUAL" = "Hibrido", "Hibr" = "Hibrido", "Elec" = "Electrico"
  ),
  transmision = c(
    "Mec" = "Mecanica", "Aut" = "Automatica", "NULL" = "NULL",
    "CVT" = "Automatica", "DCT" = "Automatica"
  )
)

cat_cols <- c("grupo_vehiculo","tipo_vehiculo", "tipo_combustible", "transmision", "marca", "forma_pago")
date_cols <- c("fecha_pago")
numeric_cols <- c("valor_neto", "valor_ipc", "valor_multa", "valor_pagado")
nombre_cols <- c("municipalidad", "grupo_vehiculo", "placa", "digito", "codigo_sii", "forma_pago", "tipo_vehiculo", "marca", "modelo", "color", "transmision", "tipo_combustible", "equipamiento")
target_col <- "valor_pagado"
required_cols <- c("valor_pagado", "fecha_pago")

```

## Funcion para normalizar datos

```{r}
normalizar_data <- function(data, 
                            cat_col_mappings = list(), 
                            cat_cols = c(),
                            date_cols = c(),
                            numeric_cols = c(),
                            title_cols = c(),
                            target_col = NULL,
                            required_cols = c(),
                            date_format = "%d-%m-%y",
                            replace_nas = TRUE,
                            replace_nas_with_median = TRUE) {
  
  # Marcar el inicio del tiempo de ejecución
  hora_inicio <- Sys.time()
  
  cat("La cantidad de registros:", nrow(data), "\n")
  
  # Convertir data a data.frame (por si no lo es)
  data <- data.frame(data)
  
  # Cambio de nombres de columnas: reemplazar puntos por guiones bajos y convertir a minúsculas
  colnames(data) <- colnames(data) %>% str_replace_all("\\.", "_") %>% tolower()
  
  # Recodificar las variables categóricas según los mapeos proporcionados
  for (col in names(cat_col_mappings)) {
    if (col %in% colnames(data) && !is.null(data[[col]])) {
      data[[col]] <- dplyr::recode(data[[col]], !!!cat_col_mappings[[col]])
    }
  }
  
  # Reemplazar nulos en todas las variables numéricas si replace_nas es TRUE
  if (replace_nas) {
    data <- data %>%
      dplyr::mutate(dplyr::across(where(is.numeric), ~ replace_na(., median(., na.rm = TRUE))))
  }
  
  # Convertir a título en variables específicas
  if (length(title_cols) > 0) {
    data <- data %>%
      dplyr::mutate(dplyr::across(all_of(title_cols), stringr::str_to_title))
  }
  
  # Quitar las "," y "." de los campos de valores y convertir a numérico
  if (length(numeric_cols) > 0) {
    data <- data %>%
      dplyr::mutate(dplyr::across(all_of(numeric_cols), ~ as.numeric(gsub("[,\\.]", "", .))))
  }
  
  # Convertir columnas de fecha
  if (length(date_cols) > 0) {
    for (col in date_cols) {
      if (col %in% colnames(data) && !is.null(data[[col]])) {
        data[[col]] <- as.Date(data[[col]], format = date_format)
      }
    }
    
    # Crear nuevas variables basadas en fechas
    if (date_cols[1] %in% colnames(data)) {
      data <- data %>%
        dplyr::mutate(
          ano_pago = lubridate::year(data[[date_cols[1]]]),
          mes_pago = lubridate::month(data[[date_cols[1]]]),
          ano_mes_pago = paste(sprintf("%02d", mes_pago), substr(ano_pago, 3, 4), sep = "-")
        )
    }
  }
  
  # Filtrar y eliminar duplicados específicos
  for (col in required_cols) {
    if (col %in% colnames(data)) {
      data <- data %>%
        dplyr::filter(!is.na(data[[col]]) & data[[col]] > 0) %>%
        dplyr::distinct()
    }
  }

  # Filtrar y eliminar duplicados si la columna objetivo está definida
  if (!is.null(target_col) && target_col %in% colnames(data)) {
    data <- data %>%
      dplyr::filter(!is.na(data[[target_col]]) & data[[target_col]] > 0) %>%
      dplyr::distinct()
  }

  # Transformación de variables categóricas a factores, manteniendo las columnas originales
  if (length(cat_cols) > 0) {
    for (col in cat_cols) {
      if (col %in% colnames(data)) {
        data[[paste0(col, "_factor")]] <- as.numeric(as.factor(data[[col]]))
      }
    }
  }
  
  # Incluye la transformación adicional de variables categóricas a factores
  data <- data %>%
    dplyr::mutate(dplyr::across(where(is.character), as.factor),
                  fecha = as.Date(paste(ano_pago, mes_pago, "01", sep = "-"), format = "%Y-%m-%d"),
                  ano_mes_pago = paste(sprintf("%02d", mes_pago), substr(ano_pago, 3, 4), sep = "-")) %>%
    dplyr::arrange(fecha) %>%
    dplyr::mutate(ano_mes_pago = factor(ano_mes_pago, levels = unique(ano_mes_pago))) %>%
    dplyr::select(-fecha)

  # Reemplazar valores nulos por la mediana en todas las variables si replace_nas_with_median es TRUE
  if (replace_nas_with_median) {
    data <- data %>%
      dplyr::mutate(dplyr::across(where(is.numeric), ~ replace_na(., median(., na.rm = TRUE))))
  }

  # Droplevels para la variable marca (si existe)
  if ("marca" %in% colnames(data)) {
    data$marca <- factor(data$marca)
    data$marca <- droplevels(data$marca)
  }
  
  # Convertir variables categóricas a numéricas, manteniendo las columnas originales
  data <- data %>%
    dplyr::mutate(dplyr::across(ends_with("_factor"), as.numeric))
  
  # Mostrar la cantidad de registros válidos
  cat("La cantidad de registros válidos:", nrow(data), "\n")
  
  # Marcar el fin del tiempo de ejecución y calcular la duración
  hora_fin <- Sys.time()
  duracion <- hora_fin - hora_inicio
  
  # Mostrar el tiempo de ejecución
  cat("Tiempo de ejecución:", duracion, "segundos\n")
  
  return(data)
}
```



## Transformación de Variables Categóricas a Factor

Las variables categóricas se transforman a factores para asegurar un análisis adecuado.

```{r}
# Aplicar la función al dataset
data <- normalizar_data(data_carga, 
                                    cat_col_mappings, 
                                    cat_cols,
                                    date_cols,
                                    numeric_cols,
                                    nombre_cols,
                                    target_col)

```


## Preparacion Dataset


```{r}
data <- data %>%
  dplyr::select(grupo_vehiculo, grupo_vehiculo_factor, ano_vehiculo, tipo_de_pago, fecha_pago, ano_pago, mes_pago, 
                ano_mes_pago, valor_neto, valor_ipc, valor_multa, valor_pagado, forma_pago, forma_pago_factor, tipo_vehiculo, tipo_vehiculo_factor, marca, marca_factor)

# Filtrar los datos para incluir solo automóviles y camionetas
data <- data %>% dplyr::filter(tipo_vehiculo == "Automovil" | tipo_vehiculo == "Camioneta")

# Eliminar outliers
resultado1 <- eliminar_outliers(data, "valor_pagado")
data <- resultado1$dataset_sin_outliers

```


## Balanceo de datos
```{r}
set.seed(123)
tamano_muestra <- min(data %>% count(tipo_vehiculo) %>% pull(n))

# Muestreo estratificado para asegurar la misma cantidad de datos por categoría
data <- data %>%
  dplyr::group_by(tipo_vehiculo) %>%
  dplyr::sample_n(tamano_muestra) %>%
  dplyr::ungroup()

# Visualización de la distribución del tipo de vehículo
grafico_torta(data, "tipo_vehiculo")

```


## Funcion de Búsqueda de Hiperparametro

```{r}

# Función para búsqueda de hiperparámetros usando la API de xgboost
GridSearchCV_xgboost <- function(parameters, scoring, data, target) {
  
  # Marcar el inicio del tiempo de ejecución
  hora_inicio <- Sys.time()
  
  # Calcular el número de folds basado en el tamaño del dataset
  n_folds <- min(10, max(2, nrow(data) %/% 100))
  
  # Crear el grid de hiperparámetros
  grid <- expand.grid(parameters)
  results <- list()
  
  # Preparar los datos para xgboost
  dtrain <- xgb.DMatrix(data = as.matrix(data %>% select(-all_of(target))), label = data[[target]])
  
  # Realizar cross-validation para cada combinación de hiperparámetros
  for (i in 1:nrow(grid)) {
    params <- grid[i, ]
    param_list <- as.list(params)
    nrounds <- param_list$nrounds
    param_list$nrounds <- NULL
    
    cv <- xgb.cv(params = param_list, 
                 data = dtrain, 
                 nfold = n_folds, 
                 nrounds = nrounds, 
                 metrics = list(scoring), 
                 verbose = FALSE, 
                 early_stopping_rounds = 10, 
                 maximize = ifelse(scoring == "rmse", FALSE, TRUE))
    
    # Ajustar el nombre de la métrica para coincidir con la salida de xgb.cv
    metric_name <- paste("test", scoring, "mean", sep = "_")
    if (!is.null(cv$evaluation_log[[metric_name]])) {
      best_score <- min(cv$evaluation_log[[metric_name]])
      results[[i]] <- list(params = param_list, score = best_score)
    } else {
      warning(paste("Métrica no encontrada:", metric_name))
    }
  }
  
  # Encontrar la mejor combinación de hiperparámetros
  if (length(results) > 0) {
    best_result <- results[[which.min(sapply(results, function(x) x$score))]]
    return(best_result)
  } else {
    stop("No se encontraron resultados válidos durante la validación cruzada.")
  }
  
  hora_fin <- Sys.time()
  duracion <- hora_fin - hora_inicio
  
  # Mostrar el tiempo de ejecución
  cat("Tiempo de ejecución:", duracion, "segundos\n")
}


```

## Aplicación de la Función


```{r}
# Definir los hiperparámetros a tunear para xgboost
parameters_xgb <- list(
  nrounds = c(50, 100),
  max_depth = c(3, 6),
  eta = c(0.1, 0.3),
  gamma = c(0, 1),
  colsample_bytree = c(0.5, 0.7),
  min_child_weight = c(1, 3),
  subsample = c(0.6, 0.8)
)

# Preparar los datos para xgboost
data_xgb <- data %>%
  dplyr::mutate(dplyr::across(where(is.factor), as.numeric)) %>%
  dplyr::select(-tipo_vehiculo, -fecha_pago)

# Aplicar la búsqueda de hiperparámetros con xgboost
best_model_xgb <- GridSearchCV_xgboost(
  parameters = parameters_xgb,
  scoring = "rmse",        # Métrica de evaluación (Root Mean Squared Error)
  data = data_xgb,
  target = "valor_pagado"
)

# Mostrar los mejores hiperparámetros y la puntuación correspondiente
print(best_model_xgb)


```




# Pruebas y Validacion 

```{r}
# Definir las pruebas
test_that("GridSearchCV funciona correctamente", {
  data_test <- data.table::fread(url3, sep = ";", encoding = "Latin-1")

  cat_col_mappings <- list(
    tipo_vehiculo = c(
      "AMBULANCIA" = "AMBULANCIA", "AUTOMOVIL" = "AUTOMOVIL", "BUS" = "BUS",
      "Cabriolet" = "AUTOMOVIL", "CAMION" = "CAMION", "CAMIONETA" = "CAMIONETA",
      "CARRO ARRASTRE A" = "REMOLQUE", "CARRO BOMBA" = "CARRO BOMBA",
      "CASA RODANTE" = "CASA RODANTE", "Comercial" = "COMERCIAL", "CUATRIMOTO" = "CUATRIMOTO",
      "FURGON" = "FURGON", "GRUA" = "MAQUINA PESADA", "Hatchback" = "AUTOMOVIL",
      "JEEP" = "AUTOMOVIL", "MAQUINA INDUSTRIAL" = "MAQUINA INDUSTRIAL",
      "MINIBUS" = "MINIBUS", "MINIBUS ESCOLAR" = "MINIBUS", "MINIBUS PARTICULAR" = "MINIBUS",
      "MINIBUS PRIVADO" = "MINIBUS", "MINIBUS TURISMO" = "MINIBUS", "MOTO" = "MOTOCICLETA",
      "MOTOCICLETA" = "MOTOCICLETA", "OTROS" = "OTROS", "REMOLQUE A" = "REMOLQUE",
      "REMOLQUE B" = "REMOLQUE", "RETROEXCAVADORA" = "MAQUINA PESADA", "Sedan" = "AUTOMOVIL",
      "SEMI REMOLQUE" = "REMOLQUE", "STATION WAGON" = "AUTOMOVIL", "SUV" = "SUV",
      "TAXI EJECUTIVO" = "TAXI", "TAXI BASICO" = "TAXI", "TAXI COLECTIVO" = "TAXI",
      "TRACTOCAMION" = "CAMION", "TRACTOR" = "TRACTOR", "VAN" = "VAN"
    ),
    tipo_combustible = c(
      "Benc" = "Bencina", "Dies" = "Diesel", "NULL" = "NULL",
      "DUAL" = "Hibrido", "Hibr" = "Hibrido", "Elec" = "Electrico"
    ),
    transmision = c(
      "Mec" = "Mecanica", "Aut" = "Automatica", "NULL" = "NULL",
      "CVT" = "Automatica", "DCT" = "Automatica"
    )
  )
  
  cat_cols <- c("grupo_vehiculo","tipo_vehiculo", "tipo_combustible", "transmision", "marca", "forma_pago")
  date_cols <- c("fecha_pago")
  numeric_cols <- c("valor_neto", "valor_ipc", "valor_multa", "valor_pagado")
  nombre_cols <- c("municipalidad", "grupo_vehiculo", "placa", "digito", "codigo_sii", "forma_pago", "tipo_vehiculo", "marca", "modelo", "color", "transmision", "tipo_combustible", "equipamiento")
  target_col <- "valor_pagado"
  required_cols <- c("valor_pagado", "fecha_pago")
  
    # Normalizar y transformar el dataset
  data_test <- normalizar_data(data_test, 
                               cat_col_mappings, 
                               cat_cols,
                               date_cols,
                               numeric_cols,
                               nombre_cols,
                               target_col,
                               required_cols)
  data_test <- data_test %>%
  dplyr::mutate(dplyr::across(where(is.factor), as.numeric)) %>%
  dplyr::select(-tipo_vehiculo, -fecha_pago)
  
  parameters <- list(
    nrounds = c(50, 100),
    max_depth = c(3, 6),
    eta = c(0.1, 0.01)
  )
  
  result <- GridSearchCV_xgboost(parameters, 3, "rmse", data_test, "valor_pagado")
  
  expect_true(is.list(result))
  expect_true("params" %in% names(result))
  expect_true("score" %in% names(result))
})

# Ejecutar las pruebas
test_dir("tests")
```
