
---
title: "Evaluacion 2"
author: "Jorge Cáceres Barrales"
date: "2024-07-11"
output:
  html_document: default
  pdf_document: default
---

# Objetivo de Investigación

Relizar una funcion que permita realizar búsquedas de hiperparámetros utilizando validación cruzada para varios algoritmos de aprendizaje automático,

# Introducción


## Carga Librerias

```{r}
# Cargar librerías necesarias
library(caret)
library(xgboost)
library(data.table)
library(dplyr)
library(stringr)
```

## Cargas funciones y base de datos
Se cargan funciones específicas desde un archivo de GitHub y los datos de permisos de circulación desde un CSV en GitHub.
```{r}
# Enlace raw al archivo de funciones en GitHub
source("https://raw.githubusercontent.com/jkcrs1/R/main/funciones.R")

# Cargar los datos de permisos de circulación desde un CSV en GitHub
url3 <- "https://github.com/jkcrs1/R/raw/main/permiso_circulacion_calbuco.csv"
data <- read.csv(url3, sep = ";", fileEncoding = "ISO-8859-1")

```

## Normalización de las Variables

Se normalizan y limpian las variables del conjunto de datos, recodificando variables categóricas, reemplazando valores nulos y transformando datos según sea necesario.

```{r}
# Convertir data a data.frame (por si no lo es)
data <- data.frame(data)

# Cambio de nombres de columnas: reemplazar puntos por guiones bajos y convertir a minúsculas
colnames(data) <- colnames(data) %>% str_replace_all("\\.", "_") %>% tolower()

# Mapas de recodificación para variables categóricas
tipo_vehiculo_mapeo <- c(
  "AMBULANCIA" = "AMBULANCIA", "AUTOMOVIL" = "AUTOMOVIL", "BUS" = "BUS",
  "Cabriolet" = "AUTOMOVIL", "CAMION" = "CAMION", "CAMIONETA" = "CAMIONETA",
  "CARRO ARRASTRE A" = "REMOLQUE", "CARRO BOMBA" = "CARRO BOMBA",
  "CASA RODANTE" = "CASA RODANTE", "Comercial" = "COMERCIAL", "CUATRIMOTO" = "CUATRIMOTO",
  "FURGON" = "FURGON", "GRUA" = "MAQUINA PESADA", "Hatchback" = "AUTOMOVIL",
  "JEEP" = "AUTOMOVIL", "MAQUINA INDUSTRIAL" = "MAQUINA INDUSTRIAL",
  "MINIBUS" = "MINIBUS", "MINIBUS ESCOLAR" = "MINIBUS", "MINIBUS PARTICULAR" = "MINIBUS",
  "MINIBUS PRIVADO" = "MINIBUS", "MINIBUS TURISMO" = "MINIBUS", "MOTO" = "MOTOCICLETA",
  "MOTOCICLETA" = "MOTOCICLETA", "OTROS" = "OTROS", "REMOLQUE A" = "REMOLQUE",
  "REMOLQUE B" = "REMOLQUE", "RETROEXCAVADORA" = "MAQUINA PESADA", "Sedan" = "AUTOMOVIL",
  "SEMI REMOLQUE" = "REMOLQUE", "STATION WAGON" = "AUTOMOVIL", "SUV" = "SUV",
  "TAXI EJECUTIVO" = "TAXI", "TAXI BASICO" = "TAXI", "TAXI COLECTIVO" = "TAXI",
  "TRACTOCAMION" = "CAMION", "TRACTOR" = "TRACTOR", "VAN" = "VAN"
)

tipo_combustible_mapeo <- c(
  "Benc" = "Bencina", "Dies" = "Diesel", "NULL" = "NULL",
  "DUAL" = "Hibrido", "Hibr" = "Hibrido", "Elec" = "Electrico"
)

transmision_mapeo <- c(
  "Mec" = "Mecanica", "Aut" = "Automatica", "NULL" = "NULL",
  "CVT" = "Automatica", "DCT" = "Automatica"
)

# Mostrar la cantidad de registros iniciales
cat("La cantidad de registros:", nrow(data), "\n")

# Aplicar todas las transformaciones y normalizaciones
data <- data %>%
  mutate(
    # Recodificar las variables categóricas
    tipo_vehiculo = recode(tipo_vehiculo, !!!tipo_vehiculo_mapeo),
    tipo_combustible = recode(tipo_combustible, !!!tipo_combustible_mapeo),
    transmision = recode(transmision, !!!transmision_mapeo),
    
    # Reemplazar nulos en todas las variables
    across(everything(), reemplazar_nulos),
    
    # Convertir a título en variables específicas
    across(c(municipalidad, grupo_vehiculo, placa, digito, codigo_sii,
             forma_pago, tipo_vehiculo, marca, modelo, color,
             transmision, tipo_combustible, equipamiento), str_to_title),
    
    # Quitar las "," y "." de los campos de valores 
    across(c(valor_neto, valor_ipc, valor_multa, valor_pagado), 
           ~ as.numeric(gsub("[,\\.]", "", .))),
    
    # Convertir tipos de datos
    ano_vehiculo = as.integer(ano_vehiculo),
    fecha_pago = as.Date(fecha_pago, format = "%d-%m-%y"),
    ano_pago = as.integer(year(fecha_pago)),
    mes_pago = as.integer(month(fecha_pago)),
    
    # Crear la variable Ano_Mes_Pago
    ano_mes_pago = paste(sprintf("%02d", mes_pago), substr(ano_pago, 3, 4), sep = "-")
  ) %>%
  # Filtrar y eliminar duplicados
  filter(!is.na(valor_pagado) & !is.na(fecha_pago) & valor_pagado > 0) %>%
  distinct()

# Mostrar la cantidad de registros válidos
cat("La cantidad de registros válidos:", nrow(data), "\n")
```

## Traformación de variables categoricas a Factor

Las variables categóricas se transforman a factores para asegurar un análisis adecuado.

```{r}
#Transformación de variables categóricas a factores
data <- data %>%
  mutate(across(where(is.character), as.factor),
         fecha = as.Date(paste(ano_pago, mes_pago, "01", sep = "-"), format = "%Y-%m-%d"),
         ano_mes_pago = paste(sprintf("%02d", mes_pago), substr(ano_pago, 3, 4), sep = "-")) %>%
  arrange(fecha) %>%
  mutate(ano_mes_pago = factor(ano_mes_pago, levels = unique(ano_mes_pago))) %>%
  select(-fecha)

# Reemplazar valores nulos por la mediana
data <- data %>%
  mutate(across(everything(), reemplazar_por_mediana))

# Droplevels para la variable marca
data$marca <- factor(data$marca)
data$marca <- droplevels(data$marca)

```


#Preparacion Dataset


```{r}
data <- data %>%
  select(grupo_vehiculo, ano_vehiculo, tipo_de_pago, fecha_pago, ano_pago, mes_pago, 
         ano_mes_pago, valor_neto, valor_ipc, valor_multa, valor_pagado, forma_pago, tipo_vehiculo, marca)

# Filtrar los datos para incluir solo automóviles y camionetas
data <- data %>% filter(tipo_vehiculo == "Automovil" | tipo_vehiculo == "Camioneta")

# Eliminar outliers
resultado1 <- eliminar_outliers(data, "valor_pagado")
data <- resultado1$dataset_sin_outliers
```


# Balanceo de datos
```{r}
set.seed(123)
tamano_muestra <- min(data %>% count(tipo_vehiculo) %>% pull(n))

# Muestreo estratificado para asegurar la misma cantidad de datos por categoría
data <- data %>%
  group_by(tipo_vehiculo) %>%
  sample_n(tamano_muestra) %>%
  ungroup()

# Visualización de la distribución del tipo de vehículo
grafico_torta(data, "tipo_vehiculo")
```


# Funcion de Búsqueda de Hiperparametro

```{r}
make.names.factor <- function(f) {
  levels(f) <- make.names(levels(f))
  return(f)
}
```


```{r}
# Función para búsqueda de hiperparámetros usando la API de xgboost
GridSearchCV_xgboost <- function(parameters, n_folds, scoring, data, target) {
  # Crear el grid de hiperparámetros
  grid <- expand.grid(parameters)
  results <- list()
  
  # Preparar los datos para xgboost
  dtrain <- xgb.DMatrix(data = as.matrix(data %>% select(-all_of(target))), label = data[[target]])
  
  # Realizar cross-validation para cada combinación de hiperparámetros
  for (i in 1:nrow(grid)) {
    params <- grid[i, ]
    param_list <- as.list(params)
    nrounds <- param_list$nrounds
    param_list$nrounds <- NULL
    
    cv <- xgb.cv(params = param_list, 
                 data = dtrain, 
                 nfold = n_folds, 
                 nrounds = nrounds, 
                 metrics = list(scoring), 
                 verbose = FALSE, 
                 early_stopping_rounds = 10, 
                 maximize = ifelse(scoring == "rmse", FALSE, TRUE))
    
    # Verificar si el resultado de la métrica existe en evaluation_log
    metric_name <- paste("test", scoring, "mean", sep = "-")
    if (!is.null(cv$evaluation_log[[metric_name]])) {
      best_score <- min(cv$evaluation_log[[metric_name]])
      results[[i]] <- list(params = param_list, score = best_score)
    } else {
      warning(paste("Métrica no encontrada:", metric_name))
    }
  }
  
  # Encontrar la mejor combinación de hiperparámetros
  if (length(results) > 0) {
    best_result <- results[[which.min(sapply(results, function(x) x$score))]]
    return(best_result)
  } else {
    stop("No se encontraron resultados válidos durante la validación cruzada.")
  }
}


# Función para búsqueda de hiperparámetros usando caret y random forest
GridSearchCV_RF <- function(parameters, n_folds, scoring, data, target) {
  # Crear el grid de hiperparámetros
  grid <- expand.grid(parameters)
  
  # Definir control de entrenamiento para validación cruzada
  train_control <- trainControl(method = "cv", number = n_folds, summaryFunction = defaultSummary)
  
  # Realizar la búsqueda de hiperparámetros con caret y random forest
  model <- train(as.formula(paste(target, "~ .")),
                 data = data,
                 method = "rf",
                 trControl = train_control,
                 tuneGrid = grid,
                 metric = scoring,
                 verbose = FALSE)
  
  # Obtener los mejores parámetros
  best_result <- list(params = model$bestTune, score = max(model$results[[scoring]]))
  
  return(best_result)
}


```


```{r}
# Definir los hiperparámetros a tunear para random forest
parameters_rf <- list(
  mtry = c(2, 3, 4)       # Número de variables seleccionadas al azar en cada división
)

# Aplicar la búsqueda de hiperparámetros con Random Forest
best_model_rf <- GridSearchCV_RF(
  parameters = parameters_rf,
  n_folds = 3,
  scoring = "RMSE",
  data = data_xgb,
  target = "valor_pagado"
)

# Mostrar los mejores hiperparámetros y la puntuación correspondiente
print(best_model_rf)
```




```{r}
# Definir los hiperparámetros a tunear para xgboost
parameters_xgb <- list(
  nrounds = c(50, 100),
  max_depth = c(3, 6),
  eta = c(0.1, 0.3),
  gamma = c(0, 1),
  colsample_bytree = c(0.5, 0.7),
  min_child_weight = c(1, 3),
  subsample = c(0.6, 0.8)
)

# Preparar los datos para xgboost
data_xgb <- data %>%
  mutate(across(where(is.factor), as.numeric)) %>%
  select(-tipo_vehiculo, -fecha_pago)

# Aplicar la búsqueda de hiperparámetros con xgboost
best_model_xgb <- GridSearchCV_xgboost(
  parameters = parameters_xgb,
  n_folds = 3,
  scoring = "rmse",        # Métrica de evaluación (Root Mean Squared Error)
  data = data_xgb,
  target = "valor_pagado"
)

# Mostrar los mejores hiperparámetros y la puntuación correspondiente
print(best_model_xgb)


```




# Pruebas y Validacion 

```{r}


library(testthat)

test_that("GridSearchCV funciona correctamente", {
  data <- fread(data_url, sep = ";", encoding = "ISO-8859-1")
  data <- data %>% mutate(fecha_pago = as.Date(fecha_pago, format = "%d-%m-%y"))
  
  parameters <- list(
    nrounds = c(50, 100),
    max_depth = c(3, 6),
    eta = c(0.1, 0.01)
  )
  
  result <- GridSearchCV(data, "valor_pagado", parameters, n_folds = 3, scoring = "RMSE")
  
  expect_true(is.list(result))
  expect_true("model" %in% names(result))
  expect_true("best_parameters" %in% names(result))
})

# Ejecutar las pruebas
test_dir("tests")
```
