
---
title: "Evaluacion 2"
author: "Jorge Cáceres Barrales"
date: "2024-07-09"
output:
  html_document: default
  pdf_document: default
---

# Objetivo de Investigación

Relizar una funcion que permita realizar búsquedas de hiperparámetros utilizando validación cruzada para varios algoritmos de aprendizaje automático,

# Introducción


## Carga Librerias

```{r}
# Cargar librerías necesarias
library(caret)
library(xgboost)
library(data.table)
library(dplyr)

library(stringr)
library(corrplot)


```

## Cargas funciones y base de datos
Se cargan funciones específicas desde un archivo de GitHub y los datos de permisos de circulación desde un CSV en GitHub.
```{r}
# Enlace raw al archivo de funciones en GitHub
source("https://raw.githubusercontent.com/jkcrs1/R/main/funciones.R")

# Permisos circulación  pagados en la municipalidad de calbuco
url3 <- "https://github.com/jkcrs1/R/raw/main/permiso_circulacion_calbuco.csv"

# Prueba con diferentes codificaciones
data <- read.csv(url3, sep = ";", fileEncoding = "ISO-8859-1")

```

## Normalización de las Variables

Se normalizan y limpian las variables del conjunto de datos, recodificando variables categóricas, reemplazando valores nulos y transformando datos según sea necesario.

```{r}
# Convertir data a data.frame (por si no lo es)
data <- data.frame(data)

# Cambio de nombres de columnas: reemplazar puntos por guiones bajos y convertir a minúsculas
colnames(data) <- colnames(data) %>% str_replace_all("\\.", "_") %>% tolower()

# Mapas de recodificación
tipo_vehiculo_mapeo <- c(
  "AMBULANCIA" = "AMBULANCIA", "AUTOMOVIL" = "AUTOMOVIL", "BUS" = "BUS",
  "Cabriolet" = "AUTOMOVIL", "CAMION" = "CAMION", "CAMIONETA" = "CAMIONETA",
  "CARRO ARRASTRE A" = "REMOLQUE", "CARRO BOMBA" = "CARRO BOMBA",
  "CASA RODANTE" = "CASA RODANTE", "Comercial" = "COMERCIAL", "CUATRIMOTO" = "CUATRIMOTO",
  "FURGON" = "FURGON", "GRUA" = "MAQUINA PESADA", "Hatchback" = "AUTOMOVIL",
  "JEEP" = "AUTOMOVIL", "MAQUINA INDUSTRIAL" = "MAQUINA INDUSTRIAL",
  "MINIBUS" = "MINIBUS", "MINIBUS ESCOLAR" = "MINIBUS", "MINIBUS PARTICULAR" = "MINIBUS",
  "MINIBUS PRIVADO" = "MINIBUS", "MINIBUS TURISMO" = "MINIBUS", "MOTO" = "MOTOCICLETA",
  "MOTOCICLETA" = "MOTOCICLETA", "OTROS" = "OTROS", "REMOLQUE A" = "REMOLQUE",
  "REMOLQUE B" = "REMOLQUE", "RETROEXCAVADORA" = "MAQUINA PESADA", "Sedan" = "AUTOMOVIL",
  "SEMI REMOLQUE" = "REMOLQUE", "STATION WAGON" = "AUTOMOVIL", "SUV" = "SUV",
  "TAXI EJECUTIVO" = "TAXI", "TAXI BASICO" = "TAXI", "TAXI COLECTIVO" = "TAXI",
  "TRACTOCAMION" = "CAMION", "TRACTOR" = "TRACTOR", "VAN" = "VAN"
)

tipo_combustible_mapeo <- c(
  "Benc" = "Bencina", "Dies" = "Diesel", "NULL" = "NULL",
  "DUAL" = "Hibrido", "Hibr" = "Hibrido", "Elec" = "Electrico"
)

transmision_mapeo <- c(
  "Mec" = "Mecanica", "Aut" = "Automatica", "NULL" = "NULL",
  "CVT" = "Automatica", "DCT" = "Automatica"
)

# Mostrar la cantidad de registros iniciales
cat("La cantidad de registros:", nrow(data), "\n")

# Aplicar todas las transformaciones y normalizaciones
data <- data %>%
  mutate(
    # Recodificar las variables categóricas
    tipo_vehiculo = recode(tipo_vehiculo, !!!tipo_vehiculo_mapeo),
    tipo_combustible = recode(tipo_combustible, !!!tipo_combustible_mapeo),
    transmision = recode(transmision, !!!transmision_mapeo),
    
    # Reemplazar nulos en todas las variables
    across(everything(), reemplazar_nulos),
    
    # Convertir a título en variables específicas
    across(c(municipalidad, grupo_vehiculo, placa, digito, codigo_sii,
             forma_pago, tipo_vehiculo, marca, modelo, color,
             transmision, tipo_combustible, equipamiento), str_to_title),
    
    # Quitar las "," y "." de los campos de valores 
    across(c(valor_neto, valor_ipc, valor_multa, valor_pagado), 
                ~ as.numeric(gsub("[,\\.]", "", .))),
    
    # Convertir tipos de datos
    ano_vehiculo = as.integer(ano_vehiculo),
    fecha_pago = as.Date(fecha_pago, format = "%d-%m-%y"),
    ano_pago = as.integer(year(fecha_pago)),
    mes_pago = as.integer(month(fecha_pago)),
    
    # Crear la variable Ano_Mes_Pago
    ano_mes_pago = paste(sprintf("%02d", mes_pago), substr(ano_pago, 3, 4), sep = "-")
  ) %>%
  # Filtrar y eliminar duplicados
  filter(!is.na(valor_pagado) & !is.na(fecha_pago) & valor_pagado > 0) %>%
  distinct()

# Mostrar la cantidad de registros válidos
cat("La cantidad de registros válidos:", nrow(data), "\n")


```

## Traformación de variables categoricas a Factor

Las variables categóricas se transforman a factores para asegurar un análisis adecuado.

```{r}

# Transformar las variables a factor con los niveles definidos
data <- data %>%
  mutate(across(where(is.character), as.factor),
         fecha = as.Date(paste(ano_pago, mes_pago, "01", sep = "-"), format = "%Y-%m-%d"),
         ano_mes_pago = paste(sprintf("%02d", mes_pago), substr(ano_pago, 3, 4), sep = "-")) %>%
  arrange(fecha) %>%
  mutate(ano_mes_pago = factor(ano_mes_pago, levels = unique(ano_mes_pago))) %>%
  select(-fecha)

data <- data %>%
  mutate(across(everything(), reemplazar_por_mediana))

data$marca <- factor(data$marca)
data$marca <- droplevels(data$marca)

```




# Funcion de Búsqueda de Hiperparametro

```{r}
make.names.factor <- function(f) {
  levels(f) <- make.names(levels(f))
  return(f)
}
```


```{r}
# Definir la función GridSearchCV

GridSearchCV <- function(data, target_var, parameters, n_folds = 3, scoring) {
  # Validar los argumentos
  stopifnot(is.data.frame(data), target_var %in% colnames(data))
  
  print("Columnas iniciales:")
  print(colnames(data))
  
  # Determinar si es un problema de clasificación o regresión
  is_classification <- is.factor(data[[target_var]])
  
  # Preparar los datos para caret
  data <- data %>% mutate(across(where(is.character), as.factor))
  
  print("Columnas después de convertir caracteres a factores:")
  print(colnames(data))
  
  # Identificar y mostrar columnas con valores faltantes
  na_columns <- colnames(data)[colSums(is.na(data)) > 0]
  if (length(na_columns) > 0) {
    cat("Columnas con valores faltantes que serán eliminadas:\n")
    print(na_columns)
  } else {
    cat("No hay columnas con valores faltantes.\n")
  }
  
  # Eliminar filas con valores faltantes
  data <- na.omit(data)
  
  print("Columnas después de eliminar filas con valores faltantes:")
  print(colnames(data))
  
  # Verificar que no queden valores faltantes
  stopifnot(!any(colSums(is.na(data)) > 0))
  
  # Identificar y mostrar columnas con un solo nivel
  single_level_columns <- colnames(data)[sapply(data, function(col) nlevels(as.factor(col))) <= 1]
  if (length(single_level_columns) > 0) {
    cat("Columnas con un solo nivel que serán eliminadas:\n")
    print(single_level_columns)
  } else {
    cat("No hay columnas con un solo nivel.\n")
  }
  
  # Eliminar columnas con un solo nivel
  data <- data %>% select_if(~ nlevels(.) > 1)
  
  print("Columnas después de eliminar columnas con un solo nivel:")
  print(colnames(data))
  
  # Eliminar niveles vacíos en la variable target
  data[[target_var]] <- droplevels(data[[target_var]])
  
  # Convertir niveles de factores a nombres válidos de R si es clasificación
  if (is_classification) {
    data[[target_var]] <- make.names.factor(data[[target_var]])
  }
  
  # Verificar nuevamente la presencia de la columna target
  if (!target_var %in% colnames(data)) stop(paste("La columna", target_var, "no se encuentra en los datos después de eliminar columnas con un solo nivel"))
  
  # Definir la función de resumen y verificar métricas
  if (is_classification) {
    summary_function <- twoClassSummary
    stopifnot(all(scoring %in% c("Accuracy", "ROC", "AUC", "F1", "Precision", "Recall")))
  } else {
    summary_function <- defaultSummary
    stopifnot(all(scoring %in% c("RMSE", "MAE", "MSE", "R2")))
  }
  
  # Definir el control para el entrenamiento
  train_control <- trainControl(
    method = "cv", 
    number = n_folds, 
    summaryFunction = summary_function, 
    verboseIter = TRUE,
    classProbs = is_classification,  # Activar probabilidades para clasificación
    savePredictions = "final"
  )
  
  # Definir la rejilla de hiperparámetros
  grid <- expand.grid(parameters)
  
  # Inicializar una lista para almacenar los resultados de cada métrica
  results <- list()
  
  # Entrenar el modelo usando caret para cada métrica
  for (metric in scoring) {
    model <- train(
      as.formula(paste(target_var, "~ .")),
      data = data,
      method = "xgbTree",
      trControl = train_control,
      tuneGrid = grid,
      metric = metric
    )
    
    # Obtener los mejores hiperparámetros para la métrica actual
    best_model <- model$bestTune
    results[[metric]] <- list(model = model, best_parameters = best_model)
  }
  
  # Retornar los resultados para todas las métricas
  return(results)
}

```





```{r}
parameters <- list(
  nrounds = c(10, 50, 100),
  max_depth = c(3, 6, 9),
  eta = c(0.1, 0.01, 0.05),
  gamma = c(0, 0.1, 0.2),
  colsample_bytree = c(0.5, 0.7, 1),
  min_child_weight = c(1, 3, 5)
)

# Llamar a la función GridSearchCV con métricas de regresión
result <- GridSearchCV(data, "marca", parameters, n_folds = 5, scoring = c("Accuracy", "ROC"))

#result <- GridSearchCV(data, "marca", parameters, n_folds = 5, scoring = c("RMSE", "MAE"))

# Imprimir los mejores hiperparámetros para cada métrica
print(result$RMSE$best_parameters)
print(result$MAE$best_parameters)
```




# Pruebas y Validacion 

```{r}


library(testthat)

test_that("GridSearchCV funciona correctamente", {
  data <- fread(data_url, sep = ";", encoding = "ISO-8859-1")
  data <- data %>% mutate(fecha_pago = as.Date(fecha_pago, format = "%d-%m-%y"))
  
  parameters <- list(
    nrounds = c(50, 100),
    max_depth = c(3, 6),
    eta = c(0.1, 0.01)
  )
  
  result <- GridSearchCV(data, "valor_pagado", parameters, n_folds = 3, scoring = "RMSE")
  
  expect_true(is.list(result))
  expect_true("model" %in% names(result))
  expect_true("best_parameters" %in% names(result))
})

# Ejecutar las pruebas
test_dir("tests")
```
